【裁判字號】    97,訴,1437
【裁判日期】    980226
【裁判案由】    返還價金等
【裁判全文】
臺灣士林地方法院民事判決              97年度訴字第1437號
原      告  丙○○
訴訟代理人  林明正律師
複  代理人  林育生律師
            乙○○
被      告  丁○○
訴訟代理人  鍾耀盛律師
上列當事人間返還價金等事件，本院於民國98年2 月12日言詞辯
論終結，判決如下：
    主  文
被告應給付原告新臺幣壹佰玖拾萬元及自民國九十七年十月十六
日起至清償日止，按週年利率百分之五計算之利息。
訴訟費用由被告負擔。
本判決於原告以新臺幣陸拾肆萬元供擔保後，得假執行。
    事  實  及  理  由
一、原告起訴主張：坐落臺北市○○區○○段5 小段326 地號，
    應有部分3 分之1 ，及其上50507 建號即門牌號碼為臺北市
    士林區○○○路109 巷9 號2 樓之房屋（下稱系爭房地）為
    被告所有。被告於民國97年1 月7 日與伊就系爭房地簽訂買
    賣契約（下稱系爭買賣契約），總價金為新臺幣（下同）66
    0 萬元。伊於簽約時即支付66萬元，並於97年1 月10日再給
    付29萬元，共計已給付被告95萬元。詎被告未依約於97年1
    月10日備齊過戶相關證件交由代書辦理系爭房地過戶，經伊
    催告仍未獲置理，伊於97年8 月27日向被告為解除系爭買賣
    契約之表示。爰依系爭買賣契約第11條第3 項、民法第259
    條規定，請求被告返還已付之買賣價金，並賠償損害等情。
    並聲明：(一)如主文第1 項所示；(二)願供擔保請准宣告假執行
    。
二、被告則以：伊確與原告就系爭房地訂立系爭買賣契約，亦確
    未於97年1 月10日將過戶相關文件備齊交付代書，惟係因未
    實際受領原告所給付之買賣價金。原告解除系爭買賣契約並
    無理由，且無實際之損害發生等語置辯。並聲明：駁回原告
    之訴及假執行之聲請。
三、兩造不爭執之事實：
  (一)兩造於97年1 月7 日就系爭房地訂立系爭買賣契約，買賣總
    價金為660 萬元，並同意依兆豐國際商業銀行股份有限公司
    （下稱兆豐銀行）之價金履約保證相關手續辦理。兆豐銀行
    於同日就系爭買賣價金簽訂價金履約保證書，並於兆豐銀行
    設有以被告為名之備償專戶（下稱系爭備償專戶）。
  (二)原告於97年1 月7 日、97年1 月10日分別匯款66萬元、29萬
    元至被告於兆豐銀行所設系爭備償專戶中。
  (三)被告於97年1 月10日前並未交付系爭房地之所有權狀正本予
    承辦代書。
  (四)原告於97年2 月21日、97年7 月3 日分別以存證信函限期催
    告被告依約交付系爭房地之所有權狀正本，被告仍未交付，
    原告則於97年8 月27日以存證信函為解除系爭買賣契約之意
    思表示，並請求加倍返還已給付之買賣價金。
四、本件之爭點：(一)原告解除系爭買賣契約是否合法？(二)原告得
    否依系爭買賣契約第11條第3 項、民法第259 條規定，請求
    被告返還已付之買賣價金及賠償損害？金額若干？茲析述如
    下：
  (一)原告解除系爭買賣契約是否合法？
    按契約當事人之一方遲延給付者，他方當事人得定相當期
      限催告其履行，如於期限內不履行時，得解除其契約，民
      法第254 條定有明文。
    兩造於97年1 月7 日就系爭房地訂立系爭買賣契約，買賣
      總價金為660 萬元，並同意依兆豐銀行之價金履約保證相
      關手續辦理。兆豐銀行於同日就系爭買賣價金簽訂價金履
      約保證書，並於兆豐銀行設有以被告為名之系爭備償專戶
      。原告於97年1 月7 日、97年1 月10日分別匯款66萬元、
      29萬元至被告於兆豐銀行所設系爭備償專戶中。被告於97
      年1 月10日前並未交付系爭房地之所有權狀正本予承辦代
      書，均為兩造所不爭執之事實，已如上三之(一)、(二)、(三)所
      述。而兩造約定被告應於97年1 月10日前交付土地、建物
      所有權狀正本予承辦代書保管，觀諸系爭買賣契約第15條
      第3 項約定至明。足認被告未依約定交付系爭房地之所有
      權狀正本予承辦代書，而原告於97年2 月21日、97年7 月
      3 日分別以存證信函限期催告被告依約交付系爭房地之所
      有權狀正本，被告仍未交付，原告則於97年8 月27日以存
      證信函為解除系爭買賣契約之意思表示，並請求加倍返還
      已給付之買賣價金，亦為兩造所不爭執之事實，亦如上三
      之(四)所述。準此，被告遲延給付，經原告催告仍未履行，
      揆諸上開規定，原告解除系爭買賣契約，自屬合法。
    至被告辯稱其因未受領原告所給付之款項，故未交付系爭
      房地所有權狀正本，原告解除系爭買賣契約自不合法云云
      。然查，原告就此提出價金履約保證書，經核閱該保證書
      ，兆豐銀行就系爭買賣契約，如買賣雙方之一方已依約履
      行，就他方履行之義務，同意以系爭房地買賣價金660 萬
      元為限，並以原告實際給付存入被告於該行所開立之系爭
      備償專戶之買賣款項為保證責任履行之額度；並約定以兩
      造所交付之價金履約保證申請書為上開履約保證書之一部
      份。復經本院向兆豐銀行調閱系爭備償專戶之相關資料，
      除有兩造所簽訂之價金履約保證申請書外，另有被告向兆
      豐銀行申請開戶之申請書及存款印鑑卡，再經證人即系爭
      房地買賣契約即永慶房屋仲介股份有限公司（下稱永慶房
      屋公司）之代書甲○○證稱：「這份申請書我是見證人，
      上面為雙方買賣的簽名，是被告同意去開的專戶，履約保
      證書為無摺帳戶，等交屋完成後，再轉到被告指定的帳戶
      。」、「原則上要到交屋完畢，賣方才可以取的款項，例
      外情形是依履約保證申請書第3 條第1 項約定才可以動用
      。」、「這種履保帳戶不須對保，只要由雙方簽名即可，
      不需到銀行開戶。」等語（見本院98年1 月20日言詞辯論
      筆錄）；另證人即兆豐銀行授信科襄理林鈺涵亦證稱：「
      這是在我們銀行留底的資料，是履約保證帳戶。」、「這
      種履約保證專戶，我們銀行實際的操作，是銀行的人不會
      直接與客戶對保，是委由永慶房屋的仲介或代書來確認本
      人親簽名，也不需留印鑑章。」、「款項的動用是依據履
      約保證申請書第3 條的規定。」等情（見本院98年1 月20
      日言詞辯論筆錄），堪認原告已依約給付買賣價金至兩造
      約定系爭備償專戶中。佐以兩造所同意之履約保證申請書
      第2 條約定，系爭備償專戶中之款項，扣除第3 條之支出
      後，需至被告交屋完畢，被告始得取款，故被告自不得據
      此認定原告未給付買賣價金，更難據以拒絕履行其交付系
      爭房地所有權狀之義務。又被告辯稱系爭備償專戶於97年
      1 月15日曾遭人提出18萬元，足認其非實際支配系爭備償
      專戶之人，故未受領原告所給付之買賣價金云云。然依系
      爭價金履約保證申請書第3 條第1 項第3 款之約定，被告
      應給付之仲介服務費，兩造同意委由永慶房屋公司自系爭
      備償專戶中支付。證人即永慶房屋公司之代書甲○○則證
      稱：「‧‧‧18萬元為被告要交給永慶房屋的第1 期仲介
      費。」等語（見本院98年1 月20日言詞辯論筆錄），足認
      被告所稱之18萬元，既係兩造同意永慶房屋公司可先行自
      系爭備償專戶中所提領，用以給付被告應給付之部分仲介
      費用，自難憑此認原告並未依約給付買賣價金。故被告上
      揭所辯，均不足採。
  (二)原告得否依系爭買賣契約第11條第3 項、民法第259 條規定
    ，請求被告返還已付之買賣價金及賠償損害？金額若干？
    按契約解除時，當事人雙方回復原狀之義務，除法律另有
      規定或契約另有訂定外，由他方所受領之給付物，應返還
      之；受領之給付為金錢者，應附加自受領時起之利息償還
      之，民法第259 條第1 款、第2 款分別定有明文。次按如
      乙方（按即被告）毀約不賣或給付不能或不為給付或有其
      他違約情事時，甲方（按即原告）除得解除本契約外，乙
      方應於甲方通知解約日起3 日內，立即將所收款項如數返
      還甲方，並於解約日起10日內另交付依原所收款項計算之
      金額予甲方，以為違約損害賠償，觀諸系爭買賣契約第11
      條第3 項後段至明。
    系爭買賣契約業經原告合法解除契約，已如上四之(一)所述
      ，揆諸上開規定及系爭買賣契約，原告自得請求被告返還
      已給付之買賣價金95萬元及給付兩造所不爭執其性質之懲
      罰性違約金（見本院98年1 月20日言詞辯論筆錄）95萬元
      。
    又按違約金之約定，為當事人契約自由、私法自治原則之
      體現，雙方於訂約時，既已盱衡自己履約之意願、經濟能
      力、對方違約時自己所受損害之程度等主、客觀因素，本
      諸自由意識及平等地位自主決定，除非債務人主張並舉證
      約定之違約金額過高而顯失公平，法院得基於法律之規定
      ，審酌該約定金額是否確有過高情事及應予如何核減至相
      當數額，以實現社會正義外，當事人均應同受該違約金約
      定之拘束，法院亦應予以尊重，始符契約約定之本旨（最
      高法院93年度臺上字第909 號判決、94年度臺上字第2230
      號判決、96年度臺上字第1065號判決意旨參照）。被告雖
      辯稱違約金過高云云，然未能就該約定金額是否確有過高
      情事及應予如何核減至相當數額舉證以實其說，揆諸上開
      說明，被告仍應受該違約金約定之拘束，始符契約約定之
      本旨。故本院自無從予以酌減違約金。
    綜上所述，原告得請求被告給付190 萬元（950000+95000
      0=0000000） ，及法定遲延利息。從而，原告請求被告給
      付190 萬元，及自起訴狀繕本送達翌日即97年10月16日起
      至清償日止，按週年利率5%計算之利息，為有理由，應予
      准許。
五、原告陳明願供擔保以代釋明聲請宣告假執行，核無不合，爰
    酌定相當擔保金額，准予宣告假執行。
六、據上論結，本件原告之訴為有理由，依民事訴訟法第78條、
    第390 條第2 項判決如主文。
中    華    民    國    98    年    2     月    26    日
                  民事第二庭  法  官  方彬彬
以上正本證明與原本無異。
如對本判決上訴，應於判決送達後20日內向本院提出上訴狀。
中    華    民    國    98    年    3     月    2     日
                              書記官  姜貴泰


司法院資訊處製作；財團法人民間司法改革基金會備份。
